最高法院刑事判決　　　　　　　九十六年度台上字第七一七號
上　訴　人　台灣高等法院檢察署檢察官
被　　　告　丙○○
　　　　　　乙○○
　　　　　　甲○○
上列上訴人因被告等違反商業會計法等罪案件，不服台灣高等法
院中華民國九十四年五月十九日第二審判決（九十三年度上訴字
第一六八五號，起訴案號：台灣台北地方法院檢察署九十一年度
偵字第一四五二四號），提起上訴，本院判決如下：
    主  文
上訴駁回。
    理  由
一、被告丙○○、乙○○違反商業會計法部分：
按刑事訴訟法第三百七十七條規定：上訴於第三審法院，非以判
決違背法令為理由，不得為之。是提起第三審上訴，應以原判決
違背法令為理由，係屬法定要件。且必須依據卷內資料為具體之
指摘，並足據以辨認原判決已具備違背法令之形式，始屬相當。
本件被告丙○○、乙○○違反商業會計法部分，原判決綜核卷內
證據資料，認定丙○○、乙○○有如原判決事實欄所載共同連續
商業負責人，以明知為不實之事項，而填製會計憑證犯行，因而
撤銷第一審該部分不當之判決，仍論處被告丙○○、乙○○罪刑
，已於理由內詳細敘述其所憑之證據及認定之理由，並說明瀚風
科技工業有限公司（於民國九十年十一月間變更登記為瀚風科技
工業股份有限公司，下稱瀚風公司）持以向銀行貸款之原判決附
表三所示支票、發票均有實際交易，並無填製不實會計憑證可言
。丙○○另辯稱：伊未實際參與永興昌科技股份有限公司（下稱
永興昌公司）、台灣汕森股份有限公司（下稱台灣汕森公司）二
公司間合作會談，僅受僱於瀚風公司，對公司經營及開立統一發
票無決定之權限；乙○○另辯稱：渠僅係特別助理，純係公司職
員，在公司指示下操作，且非立約當事人，對涉案實情不明瞭云
云。已依據卷內資料詳予指駁，從形式上觀察，原判決此部分並
無違背法令情形存在。至丙○○、乙○○被訴與甲○○於九十年
九月間，共同意圖為自己不法之所有，知悉黃勝松所經營之台灣
汕森公司從事國際貿易業務，遇到經營瓶頸，乃共同意圖為自己
不法之所有，向黃勝松訛稱願提供資金投資台灣汕森公司度過難
關，但為保障其投資及避免台灣汕森公司濫行簽發支票，要求負
責人黃勝松將該公司之上海商業儲蓄銀行總行營業部空白支票及
台新銀行空白支票、與台灣汕森公司大小章，交付丙○○等人保
管云云，致黃勝松陷於錯誤而如數交付。詎丙○○、乙○○二人
與甲○○詐得台灣汕森公司之上述空白支票及印鑑章後，未經台
灣汕森公司之許可，即於九十年九月二十日起擅自連續以台灣汕
森公司名義開立原判決附表二所示之八張支票使用；且明知台灣
汕森公司與瀚風公司間實際上並無買賣交易，仍開立原判決附表
三編號一、編號二、編號三所示之統一發票五張（發票上記
載之買受人為台灣汕森公司），謊稱係客票，先後以瀚風公司名
義持向中華商業銀行新莊分行及華南商業銀行和平分行詐貸款項
，因認丙○○、乙○○此部分另涉犯刑法第二百零一條第一項偽
造有價證券及同法第三百三十九條第一項詐欺取財罪嫌云云。經
審理結果，認為丙○○、乙○○此部分之犯罪不能證明。惟因公
訴人認此部分犯行，與前開論罪部分有牽連犯之裁判上一罪關係
，故不另為無罪之諭知。亦已依據卷內資料詳予說明。從形式上
觀察，原判決此部分亦無違背法令情形存在。上訴意旨略稱(一)偽
造台灣汕森公司有價證券部分：台灣汕森公司與瀚風公司簽訂合
作協議之用意，在由瀚風公司提供金援，協助台灣汕森公司彌補
資金缺口，方有將台灣汕森公司之上述空白支票與公司印鑑交由
瀚風公司人員掌管之舉。為避免瀚風公司將取得之台灣汕森公司
空白支票擅自盜用，為釐清雙方責任，先於九十年九月二十日簽
立保管條，由乙○○具名簽收所保管之台灣汕森公司空白支票之
票號，另於九十年十一月二十三日，兩造復簽立切結書，言明經
瀚風公司借用台灣汕森公司為發票人之部分支票，由瀚風公司自
負其責，與台灣汕森公司無涉，此有切結書與保管條可參，台灣
汕森公司對於簽發支票之張數、面額，攸關企業經營之風險承擔
能力，當審慎為之，即令將空白支票與印鑑交由瀚風公司人員保
管，並在保管條上載明「以上簽收代保管無訛」是無任何文字表
示授權簽發支票，可知已無表示概括授權瀚風公司可任意簽發以
台灣汕森公司為發票人之支票，而從丙○○於九十年十一月二十
三日簽寫之切結書記載：本公司（指瀚風公司）商借台灣汕森公
司支票八張，保證屆期由本公司自行支付，概與台灣汕森公司無
涉等語，若謂已經授權簽發支票，何來「商借支票」之用語，可
見並無授權簽發支票之情形，之所以簽具切結書，係為避免瀚風
公司挪用台灣汕森公司之支票。原審竟以證人黃勝松之證述及上
開合作契約書，而認台灣汕森公司於九十年九月二十日交付票據
之初，即有授權瀚風公司使用如第一審判決書附表二所示之支票
，顯有悖於商業經營常情與經驗法則。(二)由黃勝松於九十年九月
二十日書立並經乙○○簽收之「保管條」上，明示「茲收到台灣
汕森公司黃勝松『交付保管』下列支票：台新銀行總行營業部支
票二十一張、台新銀行總行營業部本票五十張、台新銀行總行營
業部支票三十九張、上海銀行總行支票二十五張，以上『簽收代
保管』無訛。簽收人乙○○」，顯然未有授權簽發支票之文字記
載。參照司法院大法官會議釋字第三號解釋所述「省略規定之事
項應認為有意省略」以及「明訂其一者應認為排除其他」之拉丁
法諺，應認為保管條上已明示該等支票係「交付保管」及「簽收
代保管」，既不得認為有簽發該等支票之授權，同理，在雙方於
九十年九月二十五日簽訂之契約書上，亦無明訂有關簽發支票授
權之記載，應認為有意省略排除簽發支票之授權；丙○○在九十
年十一月二十三日簽立之切結書上記明：「本公司『商借用』台
灣汕森公司之上海銀行之支票，共計八張，本公司保證屆期由本
公司自行支付，概與台灣汕森公司無涉，恐口無憑，特立此書切
結」，既然切結書上明示係「商借」台灣汕森公司支票，且「保
證」支票到期兌現，而與台灣汕森公司無涉，是台灣汕森公司未
授權簽發支票，已臻明確，原審採證有違經驗法則與論理法則，
亦違上開大法官釋字所引述之法諺云云。然查證據之憑信力如何
，事實審法院依自由心證之原則，本有斟酌取捨之權，苟其取捨
，不違背經驗法則或論理法則，不得任意指為違法，而據為適法
之第三審上訴理由。原判決綜合卷內全部證據資料審酌判斷，認
丙○○、乙○○上揭部分，不能證明犯罪。上訴意旨，徒就原判
決已說明之事項或屬原審採證認事職權之適法行使，任意指摘有
採證違背經驗法則、論理法則之違法，且仍為單純事實之爭執，
難謂為適法之第三審上訴理由。且原判決就黃勝松於九十年九月
二十日書立經乙○○簽收之「保管條」內容，所為解釋亦與「省
略規定之事項應認為有意省略」以及「明訂其一者應認為排除其
他」之拉丁法諺，不相違背。依上說明，其此部分上訴違背法律
上之程式，應予駁回。
二、丙○○、乙○○被訴偽造永興昌科技股份有限公司支票部分
：
本件原判決以公訴意旨略以：九十一年十月間某日，丙○○、乙
○○與甲○○另以避免永興昌公司濫用支票等理由，要求楊孟涵
必須交付永興昌公司之公司支票、印鑑章等物，使楊孟涵誤信瀚
風公司確實有投資之誠意，而將永興昌公司前開彰化商業銀行古
亭分行支票存款帳戶之支票及公司印鑑章等物交予甲○○、丙○
○及乙○○保管，惟丙○○、乙○○與甲○○於取得永興昌公司
之支票及公司印鑑章等物後，竟未經永興昌公司許可，即連續擅
自以永興昌之公司名義開立如原判決附表一編號三至七所示之支
票五張，並盜蓋永興昌公司之公司印鑑章於上揭支票上使用，嗣
經楊孟涵發覺有異，向丙○○、乙○○與甲○○要求返還永興昌
公司之空白公司支票及公司印鑑章等物，且要求甲○○、丙○○
及乙○○三人對於前揭詐得及擅自開立之七張支票，必須自行負
擔清償全部票據債務之責任；惟原判決附表一所示之七紙支票於
到期日仍均因存款不足而遭退票，使永興昌公司因此受有財務及
公司聲譽上之損害；因認丙○○、乙○○與甲○○共同涉犯刑法
第二百零一條第一項偽造有價證券罪嫌云云。經審理結果，認為
丙○○、乙○○此部分之犯罪不能證明，此部分因與上揭有罪部
分無連續犯或牽連犯之裁判上一罪關係，應另為無罪之判決。因
而撤銷第一審此部分判決，改判諭知丙○○、乙○○均無罪，已
依據卷內資料詳予說明。從形式上觀察，原判決此部分亦無違背
法令情形存在。上訴意旨略稱：與台灣汕森公司同樣遭遇者，亦
有卷內之永興昌公司在丙○○於九十年十一月十九日訂立之切結
書中，明文約定：「甲方（即永興昌公司）委託乙方（即瀚風公
司）所保管、並由乙方開出之支票共七張（如切結書），經乙方
丙○○總經理切結保證，於到期日自行支付兌現，相關法律責任
甲方同意不予追究。」足徵永興昌公司雖將空白支票與公司印鑑
交由瀚風公司保管，但並未授權瀚風公司可自行簽發，否則當無
另立書面釐清法律責任之必要。永興昌公司藉由上開合作，欲取
得瀚風公司之資金與經營管理技術，而瀚風公司為求控管風險，
由永興昌公司交付印鑑及空白支票亦在防止永興昌公司未經瀚風
公司同意或審酌，擅自動用資金，同理，瀚風公司為求控管風險
，要求台灣汕森公司交付公司印鑑及空白支票，旨在防止台灣汕
森公司擅自簽發支票。故印鑑及空白支票均由瀚風公司掌管，以
嚴格控制資金，實有必要，亦為兩家公司交付公司印鑑與空白支
票之真意所在，原判決對此漏未調查審酌，復未說明不採之理由
，顯有判決不備理由之違法云云。然查原判決已就告訴人永興昌
公司負責人劉秉菘在第一審結證稱：瀚風公司要替永興昌解決債
務，要求保管永興昌公司的票及印章等語，自有授權使用支票之
本意，否則單純「保管永興昌公司的票及印章」，又如何能「替
永興昌解決債務」？是乙○○、丙○○所辯：原判決附表一編號
三至七所示支票均逐一經楊孟涵指示簽發云云，尚非無據。自難
僅憑證人楊孟涵、徐榮芳不合常理之指述，即遽認丙○○、乙○
○未經授權而簽發原判決附表一編號三至七所示支票，丙○○、
乙○○此部分犯罪不能證明，已於判決理由內詳予說明。原審已
詳敘其證據取捨及證據證明力判斷之理由，此乃原審採證認事職
權之適法行使，並無理由不備之情形，自不得指為違法。依上說
明，其此部分上訴違背法律上之程式，應予駁回。
三、被告甲○○被訴違反商業會計法、偽造有價證券部分：
本件原判決以公訴意旨及補充理由書補充增列略以：九十一年十
月間某日，丙○○、乙○○與甲○○另以避免永興昌公司濫用支
票等理由，要求楊孟涵必須交付永興昌公司之公司支票、印鑑章
等物，使楊孟涵誤信瀚風公司確實有投資之誠意，而將永興昌公
司前開彰化商業銀行古亭分行支票存款帳戶之支票及公司印鑑章
等物交予甲○○、丙○○及乙○○保管，惟甲○○、丙○○及乙
○○於取得永興昌公司之支票及公司印鑑章等物後，竟未經永興
昌公司許可，即連續擅自以永興昌公司之名義開立如原判決附表
一編號三至七所示之支票五張，並盜蓋永興昌公司印鑑章於上揭
支票上使用，嗣經楊孟涵發覺有異，向甲○○、丙○○及乙○○
要求返還永興昌公司之空白公司支票及公司印鑑章等物，且要求
甲○○、丙○○及乙○○三人對於前揭詐得及擅自開立之七張支
票，必須自行負擔清償全部票據債務之責任；惟原判決附表一所
示之七紙支票於到期日仍均因存款不足而遭退票，使永興昌公司
因此受有財務及公司聲譽上之損害；因認甲○○與丙○○、乙○
○共同涉犯刑法第二百零一條第一項偽造有價證券罪嫌。另甲○
○、丙○○、乙○○於九十年九月間，共同意圖為自己不法之所
有，知悉黃勝松所經營之台灣汕森公司從事國際貿易業務，遇到
經營瓶頸，乃共同意圖為自己不法之所有，向黃勝松訛稱願提供
資金投資台灣汕森公司度過難關，但為保障其投資及避免台灣汕
森公司濫行簽發支票，要求負責人黃勝松將該公司之上海商業儲
蓄銀行總行營業部空白支票及台新銀行空白支票、與台灣汕森公
司大小章，交付甲○○等人保管云云，致黃勝松陷於錯誤而如數
交付。詎甲○○、丙○○、乙○○三人詐得台灣汕森公司之上述
空白支票及印鑑章後，未經台灣汕森公司之許可，即於九十年九
月二十日起擅自連續以台灣汕森公司名義開立原判決附表二所示
之八張支票使用；且明知台灣汕森公司與瀚風公司間實際上並無
買賣交易，仍開立原判決附表三編號一、編號二、編號三所
示之統一發票五張（發票上記載之買受人為台灣汕森公司），謊
稱係客票，先後以瀚風公司名義持向中華商業銀行新莊分行及華
南商業銀行和平分行詐貸款項，因認甲○○與丙○○、乙○○共
同涉犯商業會計法第七十一條第一款填製不實會計憑證及刑法第
二百零一條第一項偽造有價證券罪嫌云云。上訴意旨略以：(一)甲
○○等藉由與台灣汕森公司簽訂上開協議書，使台灣汕森公司依
約將該公司使用之空白票據交付瀚風公司保管，然台灣汕森公司
自始並未授權予瀚風公司得以簽發使用前述空白票據，參諸上述
保管條及切結書之用語即可查知。但甲○○等取得前揭票據後進
而偽填金額與發票日期後，就其中台灣汕森公司票號0000000 、
0000000 號面額各為新台幣（下同）四十八萬二千八百元、四十
九萬二千二百元支票兩紙，連同偽造之同金額之不實發票，持向
中華商業銀行新莊分行辦理票據融資，據前開偽造之發票，記載
瀚風公司於九十年九月九日及九月十日出售電腦組件兩批於台灣
汕森公司，貨款分為四十八萬二千八百元及四十九萬二千二百元
，惟查雙方是在九十年九月二十五日簽訂投資協議書，在此日之
前，雙方從無任何生意往來，何來買賣發票，所謂九十年九月九
日及九月十日瀚風公司出售電腦組件兩批予台灣汕森公司云云，
顯屬虛構。被告等以不實發票、客票向銀行辦理融資，得款一百
五十六萬元。另被告等復以偽造之台灣汕森公司票號0000000 號
支票向華南商業銀行和平分行申請國內信用狀改貸，得款二百四
十七萬八千元。再者，被告等除偽造上開買賣交易發票外，亦持
偽造之台灣汕森公司0000000、0000000號，面額各為四十六萬零
二百元、八十六萬二千四百元支票兩紙以及偽造之永興昌公司00
00000、0000000號，面額各為八十七萬六千五百元、八十九萬四
千四百元支票兩紙，連同偽造之發票三紙，持向華南商業銀行和
平分行辦理票據融資，詐得三百三十三萬元，但原判決僅就被告
簽發不實發票之犯行論科，對於被告等明知瀚風公司財務極度困
難，以投資為餌，騙取台灣汕森公司票據、偽造票據，以及持不
實之發票與偽造之票據，向銀行詐得八百六十萬八千元等犯行，
漏未論科，其判決於法有違。(二)原判決以台灣汕森公司從未與甲
○○接觸而認甲○○未涉案，惟上開虛假交易之發票，均有瀚風
公司負責人甲○○之專用章，甲○○不得諉為不知，況甲○○既
明知瀚風公司於八十九年底公司已週轉困難，九十年七月間負債
已達八千四百萬元，卻仍在瀚風公司向中華商業銀行新莊分行、
玉山銀行等申請貸款之際簽署授信申請書、本票、借據或辦理對
保等事宜，且坦稱均係由瀚風公司員工持相關文件親予渠簽署，
難認甲○○於案發期間未涉入瀚風公司經營而對與台灣汕森公司
之往來狀況均不知悉，是原判決對此部分之認事用法亦有違誤云
云。經查原判決已就甲○○確未出面參與向永興昌公司交涉、取
票事宜，亦未出面參與向台灣汕森公司取票、簽發支票之事。甲
○○雖不否認迄於九十年十一月二十二日始變更登記瀚風公司負
責人為乙○○，且於此之前仍數度於瀚風公司申貸原判決附表三
所示款項時簽署授信申請書、本票或借據，及辦理對保之事實。
然甲○○與丙○○於九十年七月二日所簽協議書已明文約定：甲
○○願意代表所有股東，提供台碩公司股票三千張（三萬股）及
請各股東協助爭取銀行額度一千五百萬元給予丙○○先生等語，
有協議書附卷可參。是甲○○於掛名登記為瀚風公司負責人期間
，配合簽署授信約定書、辦理對保事宜、簽署本票或借據等行為
，應認係為履行與丙○○所為協議書之約定，協助丙○○取得銀
行額度供瀚風公司週轉所為；甲○○當時既未主導或參與瀚風公
司業務，自難期待其就貸款之方式、取得客票之經過、實際上有
無交易事實等細節有所認識，甲○○被訴違反商業會計法第七十
一條第一款填製不實會計憑證及刑法第二百零一條第一項偽造有
價證券部分，犯罪不能證明，已於判決理由加以說明。上訴意旨
任意指摘原判決有漏未裁判等違法，自非依據卷內資料執為指摘
之合法上訴理由。其此部分上訴違背法律上之程式，應予駁回。
四、被告等三人被訴詐欺部分：
按刑事訴訟法第三百七十六條所列各罪之案件，經第二審判決者
，不得上訴於第三審法院，法有明文。本件被告等被訴詐欺部分
，核屬刑事訴訟法第三百七十六條第四款之案件。依首開說明，
既經第二審判決，自不得上訴於第三審法院，上訴人竟復提起上
訴，顯為法所不許。
據上論結，應依刑事訴訟法第三百九十五條前段，判決如主文。
中　　華　　民　　國　九十六　年　　二　　月　　二　　日
                      最高法院刑事第十庭
                          審判長法官  洪　清　江
                                法官  石　木　欽
                                法官  李　伯　道
                                法官  林　勤　純
                                法官  陳　晴　教
      本件正本證明與原本無異
                                      書  記  官
中　　華　　民　　國　九十六　年　　二　　月　　九　　日
                                                      Ｋ
